【裁判字號】    91,上,253
【裁判日期】    920305
【裁判案由】    損害賠償
【裁判全文】
臺灣高等法院高雄分院民事判決  九十一年度上字第二五三號
      上  訴  人  丙○○
                  甲○○
      共      同
      訴訟代理人  許登科律師
      上  訴  人  信南建設股份有限公司
      法定代理人  丁○○
      訴訟代理人  陳宏義律師
      上  訴  人  乙○○
右當事人間請求損害賠償事件，上訴人對於中華民國九十一年七月十六日臺灣高雄地
方法院九十一年度訴字第四四四號第一審判決提起上訴，本院判決如左：
    主      文
原判決關於命上訴人信南建設股份有限公司及乙○○連帶給付上訴人丙○○超過新台
幣壹佰捌拾伍萬元及自民國九十年十月十九日起至清償日止按年息百分之五計算之利
息部分，連帶給付上訴人甲○○超過新台幣壹佰肆拾玖萬零陸佰貳拾元及自民國九十
年十月十九日起至清償日止按年息百分之五計算之利息部分，及該部分假執行之宣告
，暨訴訟費用之裁判（未聲明不服部分除外）均廢棄。
上訴人信南建設股份有限公司及乙○○其餘上訴駁回。
上訴人丙○○、甲○○之上訴駁回。
第一審訴訟費用（未聲明不服部分除外）及第二審關於上訴人信南建設股份有限公司
及乙○○上訴部分之訴訟費用，由上訴人信南建設股份有限公司及乙○○連帶負擔五
分之二，餘由上訴人丙○○及甲○○負擔；關於丙○○、甲○○上訴部分之訴訟費用
，由上訴人丙○○、甲○○負擔。
    事實及理由
一、本件係上訴人丙○○、甲○○訴請上訴人信南建設股份有限公司（以下簡稱信南
    公司）及乙○○連帶賠償，茲雖僅信南公司就原審判決其與乙○○應連帶賠償部
    分上訴，惟其上訴理由之一係認乙○○並無過失，若有，上訴人甲○○就系爭車
    禍之發生亦與有過失，主張過失相抵，此乃有利於原審共同被告乙○○，依民事
    訴訟法第五十六條第一項第一款規定，其上訴效力及於乙○○，故將乙○○列為
    上訴人，合先明。
二、本件上訴人丙○○、甲○○主張：其等為訴外人陳以昇（七十九年十二月十六日
    生）之父母。上訴人乙○○則受僱於上訴人信南公司擔任大貨車司機，於民國（
    下同）九十年五月二十六日十九時三十五分許，駕駛車牌號碼二Ｈ─０一二號之
    預拌混凝土大貨車，沿高雄市○○路由西向東行駛，途經與高速公路中正交流道
    有燈號管制之交岔路口欲向右轉彎時，本應注意轉彎車應讓直行車先行，而依當
    時客觀情狀天候晴，光線為夜間有照明，路面乾燥無缺陷，無障礙物，視距良好
    ，依其智識、能力並無不能注意之情事，竟疏未注意，於右轉時未讓直行車先行
    而貿然右轉，撞及亦沿同方向行駛於慢車道，由上訴人甲○○所駕駛，後載其子
    陳以昇之車牌號碼ＹＰＣ─七四三號輕型機車之車頭左側，致陳以昇臥倒於機車
    之左側，並遭上訴人乙○○所駕駛之大貨車右後輪輾過，致陳以昇腹部撕裂傷腹
    內出血當場死亡及上訴人甲○○受傷。上訴人乙○○業務上之過失致人於死刑事
    部分，業經原審法院以九十年交訴字第一六０號判決有期徒刑一年二月，上訴人
    乙○○不服上訴後，經本院刑事庭以九十一年度交上訴字第一七號判決上訴駁回
    。被害人陳以昇因上訴人乙○○之過失行為致死，上訴人丙○○、甲○○為被害
    人陳以昇之父母，自得依侵權行為之法律關係請求上訴人乙○○賠償下列金額：
    （一）上訴人丙○○部分：為被害人陳以昇所支出之喪葬費用新台幣（下同）十
    萬元、扶養費用先暫請求二百四十萬元及精神慰撫金先暫請求二百五十萬元，共
    計五百萬元。（二）上訴人甲○○部分：為被害人陳以昇所支出之喪葬費用十九
    萬二千元、扶養費用先暫請求三百二十萬七千三百八十元（原判決誤載為三百二
    十萬七千三百九十八元）及精神慰撫金二百萬元，共計五百三十九萬九千三百八
    十元。（三）又上訴人甲○○因本件車禍受傷共支出醫療費用六百二十元，精神
    上亦受有痛苦，先暫請求賠償精神慰撫金十萬元。上開各項損害，均係上訴人乙
    ○○不法侵害所生之結果，而上訴人信南公司係上訴人乙○○之僱傭人，對於其
    受僱人乙○○之不法侵害自應負連帶賠償責任，為此，提起本件訴訟請求上訴人
    乙○○與信南公司應連帶給付上訴人丙○○五百萬元，連帶給付上訴人甲○○五
    百五十萬元，及均自起訴狀繕本送達翌日起至清償日止，按年息百分之五計算之
    利息，並陳明願供擔保聲請宣告假執行。（原審判決上訴人乙○○與信南公司應
    連帶給付上訴人丙○○一百九十萬元及上訴人甲○○二百二十四萬零六百二十元
    ，及均自九十年十月十八日起至清償日止，按年息百分之五計算之利息，並駁回
    上訴人丙○○及甲○○其餘之請求）上訴及答辯聲明：求為判決：（一）原判決
    關於駁回上訴人丙○○、甲○○後開之訴部分廢棄。（二）上訴人乙○○與信南
    公司應再連帶給付上訴人丙○○、甲○○扶養費用各一百萬元及均自九十年十月
    十八日起至清償日止，按年息百分之五計算之利息。（三）訴訟費用由上訴人乙
    ○○、信南公司連帶負擔。（四）願供擔保，請准予宣告假執行。（五）上訴人
    信南公司及乙○○之上訴駁回，訴訟費用由上訴人信南公司及乙○○負擔。
三、被上訴人乙○○則以：其有過失，但駕駛執照已被吊銷，現無工作，經濟上有困
    難，無法賠償等語置辯。於本院聲明：駁回上訴人丙○○、甲○○之上訴。
四、上訴人信南公司則辯稱：上訴人乙○○係等候右車道上之直行機車通過，直到交
    通燈誌變為黃燈，及右車道上一輛計程車停下後，上訴人乙○○才右轉，上訴人
    甲○○係欲闖黃燈直行，忽見乙○○右轉，情急之下機車傾倒，甲○○才受傷，
    並導致陳以昇遭上訴人乙○○駕駛之大貨車輾過死亡，所以上訴人乙○○應無過
    失，退一步言之，縱認上訴人乙○○有過失，甲○○亦應負百分之七十之過失責
    任。又上訴人信南公司於僱用上訴人乙○○擔任司機時，已告知其應遵守公司之
    生活規則，更應注意駕駛安全，已盡相當之注意，上訴人信南公司應不必負連帶
    責任等語。上訴聲明：（一）原判決不利於上訴人信南公司之部分廢棄。（二）
    前開廢棄部分，上訴人丙○○、甲○○在第一審之訴及假執行之聲請均駁回。（
    三）第一、二審訴訟費用由上訴人丙○○、甲○○負擔。
五、查，上訴人丙○○、甲○○主張其等為被害人陳以昇之父母。上訴人乙○○則受
    僱於上訴人信南公司擔任大貨車司機，於九十年五月二十六日十九時三十五分許
    ，駕駛車牌號碼二Ｈ─０一二號之預拌混凝土大貨車，沿高雄市○○路由西向東
    行駛，途經與高速公路中正交流道有燈號管制之交岔路口欲向右轉彎時，撞及亦
    沿同方向行駛於慢車道，由上訴人甲○○所駕駛，後載其子陳以昇之車牌號碼Ｙ
    ＰＣ─七四三號輕型機車之車頭左側，致陳以昇臥倒於機車之左側，並遭上訴人
    乙○○所駕駛之大貨車右後輪輾過，致陳以昇腹部撕裂傷腹內出血當場死亡及上
    訴人甲○○受傷。上訴人乙○○業務上之過失致人於死刑事部分，業經原審法院
    以九十年交訴字第一六０號判決有期徒刑一年二月，上訴人乙○○不服上訴後，
    經本院刑事庭以九十一年度交上訴字第一七號判決上訴駁回之事實，業據其等提
    出刑事判決書及診斷證明書各乙份為證，且為上訴人信南公司及乙○○所不爭執
    ，自堪認上訴人丙○○、甲○○之上開主張屬實。另上訴人丙○○、甲○○主張
    上訴人乙○○於向右轉彎時，本應注意轉彎車應讓直行車先行，而依當時客觀情
    狀天候晴，光線為夜間有照明，路面乾燥無缺陷，無障礙物，視距良好，依其智
    識、能力並無不能注意之情事，竟疏未注意，於右轉時未讓直行車先行而貿然右
    轉，撞及亦沿同方向行駛於慢車道，由上訴人甲○○所駕駛之輕型機車，上訴人
    乙○○有過失，上訴人信南公司係僱傭人應負連帶賠償責任等情，為上訴人乙○
    ○所不爭執，上訴人信南公司則以前揭情詞置辯。經查：
（一）按汽車行駛至交岔路口，轉彎車應讓直行車先行，但直行車尚未進入交岔路口
      ，而轉彎車已達中心處開始轉彎，直行車應讓轉彎車先行。道路交通安全規則
      第一百零二條第六款定有明文。次按受僱人因執行職務，不法侵害他人之權利
      者，由僱用人與行為人連帶負損害賠償責任。但選任受僱人及監督其職務之執
      行，已盡相當之注意或縱加以相當之注意而仍不免發生損害者，僱用人不負賠
      償責任，民法第一百八十八條第一項定有明文。
（二）依本件車禍之道路交通事故調查報告表記載，係上訴人乙○○所駕駛之預拌混
      凝土大貨車之右前車輪擦撞上訴人甲○○騎乘機車之左前車頭，有該調查報告
      表影本乙份在卷可稽，足見上訴人乙○○甫右轉即撞及上訴人甲○○所騎乘之
      機車。又上訴人乙○○本院自承就本件車禍之發生有過失，且於原審刑事庭審
      理九十年交訴字第一六○號時亦供稱：「（對起訴書之犯罪事實有何意見？）
      沒有意見，我承認我的過失。」、「我當時轉彎時候是綠燈，因為車大而且車
      輛多所以慢慢轉，等到要轉的時候已經變成紅燈。」、「當時計程車司機有目
      睹到整個情形，我轉彎的時候有一部計程車，當時他要讓我轉彎，我沒有注意
      到機車過來是我的過失。」等語，有該刑事卷影本在卷可參，足證上訴人乙○
      ○於右轉彎當時，確疏未注意上訴人甲○○所騎乘之直行機車，而未讓該直行
      機車先行，致甫於右轉彎時，其所駕駛之預拌混凝土大貨車之右前車輪即擦撞
      上訴人甲○○所騎乘機車之左前車頭，依前揭規定，本件車禍之發生係因上訴
      人乙○○過失所致，上訴人甲○○係依號誌直行，並無過失，上訴人信南公司
      主張：上訴人乙○○係等候右車道上之直行機車通過，直到交通燈誌變為黃燈
      ，及右車道上一輛計程車停下後，上訴人乙○○才右轉，上訴人甲○○係欲闖
      黃燈直行，忽見上訴人乙○○右轉，情急之下機車傾倒，上訴人甲○○才受傷
      ，並導致陳以昇遭上訴人乙○○駕駛之大貨車輾過死亡，所以上訴人乙○○應
      無過失，退一步言之，縱認上訴人乙○○有過失，甲○○亦應負百分之七十之
      過失責任云云，不足採信。被害人陳以昇因本件車禍造成腹部撕裂傷腹內出血
      當場死亡，被害人陳以昇之死亡與上訴人乙○○之過失行為間顯有相當因果關
      係。
（三）上訴人信南公司係上訴人乙○○之僱用人，上訴人信南公司主張其於僱用上訴
      人乙○○擔任司機時，即已將公司生活工作規則中關於人事管理之事項告知，
      並訂定「駕駛員管理辦法」規範之，而有關駕駛員行車肇事之損害賠償權責亦
      明訂於該管理辦法第四十二條至第四十七條，依該管理辦法第四十四條之規定
      ，賠償費用自應由上訴人乙○○負擔云云，縱令屬實，惟此僅上訴人信南公司
      內部之規範，尚不能因此即認定其於監督職務之執行已盡相當之注意，何況上
      訴人信南公司亦未能舉證證明其縱加以相當之注意，仍不免發生本件損害之情
      事，是上訴人信南公司主張其已盡相當之注意義務，依民法第一百八十八條第
      一項但書之規定，其毋庸負賠償責任云云，不足採信。故上訴人丙○○及甲○
      ○請求上訴人信南公司及乙○○連帶賠償，自屬有據。茲所應審酌者，為上訴
      人丙○○及甲○○所得請求上訴人信南公司及乙○○連帶賠償之金額，爰分述
      如左：
      １．上訴人丙○○部分：
      （１）喪葬費用十萬元部分：上訴人丙○○為被害人陳以昇支付殯葬費十萬元
            ，業據其提出收據乙紙為證，核屬相符，且上訴人信南公司及乙○○對
            此殯葬費之金額亦未爭執，是上訴人丙○○此部分之請求，應予准許。
      （２）扶養費部分：按依民法第一千一百十七條之規定，直系血親尊親屬受扶
            養之權利，雖不受無謀生能力之限制，惟仍應受不能維持生活之限制。
            查，上訴人丙○○名下，有土地四筆及房屋二棟現值四百零九萬二千一
            百八十一元、及股票投資票面金額約一百七十五萬三千一百三十元，所
            投資之公司有多家是國內大型績優上市公司，八十九年度之銀行利息收
            入四萬六千四百二十八元，此有原審法院向財政部高雄市國稅局苓雅稽
            徵函調之所得明細及財產歸戶資料在卷可參（見原審卷第四五頁至四七
            頁，第四九頁至第五三頁），且上訴人丙○○自承尚有銀行定存（見本
            院卷第一五八頁），其雖非富有之人，但仍有相當之資力足以維持生活
            ，是依民法第一千一百十七條之規定，其既能維持生活，即不得請求上
            訴人信南公司及乙○○連帶賠償扶養費，茲上訴人丙○○主張依「八十
            九年台灣省簡易生命表」所示，被害人陳以昇成年時，上訴人丙○○之
            平均餘命仍有十二點八九年。又九十年政院主計處統計，每人每年支出
            費用為二十七萬四千四百一十六元。故依霍夫曼扣除中間利息後，上訴
            人信南公司及乙○○應連帶賠償上訴人丙○○扶養費二百五十二萬七千
            三百七十一元，但先暫請求其中二百四十萬元（原審判決駁回其請求後
            ，僅就其中一百萬元部分上訴）云云，不足採信。
      （３）精神慰撫金部分：查上訴人丙○○係被害人陳以昇之父，其慘遭喪子之
            痛，精神上當受極大痛若，本院斟酌本件車禍之發生係因上訴人乙○○
            右轉未讓直行車先行所致，上訴人丙○○為大學畢業，原本任職於中華
            工程公司會計課長，因將屆退休年齡乃接受公司資遣，目前未再工作，
            名下有有四筆土地、二棟房屋、及二十七筆投資（即持有股票），所投
            資之公司亦有多家是國內大型績優上市公司，有銀行定存，而上訴人陳
            正乙則為高中畢業，原擔任駕駛，現無工作，有土地一筆，上訴人信南
            公司八十九年度之營業收入總額為二十三億四千零二萬八千零四十四元
            、課稅所得額為五千三百三十萬七千九百三十八元，應納稅額為零，有
            原審向財政部台灣省南區國稅局台南市分局函調信南公司八十九年度之
            營利事業所得稅申報書在卷可參（見原審卷第五十八頁），被害人陳以
            昇為上訴人丙○○之獨生子，上訴人丙○○中年得子，陳以昇竟於青少
            年期即過世，上訴人丙○○騎車在後更親睹車禍的經過等情，認上訴人
            丙○○請求精神賠償慰撫金二百五十萬元（原審判決誤判為二百五十五
            萬元，顯已逾上訴人丙○○所請求之二百五十萬元），尚稱合理，應予
            准許。
      （４）綜上，上訴人丙○○得請求上訴人信南公司及乙○○連帶賠償之金額為
            二百六十萬元。
      ２．上訴人甲○○部分：
      （１）喪葬費用十九萬二千元部分：上訴人甲○○為被害人陳以昇支付殯葬費
            十九萬二千元，業據其提出收據乙紙為證，核屬相符，且上訴人信南公
            司及乙○○對此殯葬費之金額亦未爭執，是上訴人甲○○此部分之請求
            ，應予准許。
      （２）醫療費用六百二十元：上訴人甲○○因本件車禍受傷，共支出醫療費用
            六百二十元，業據其提出收據六紙為證，核屬相符，且上訴人信南公司
            及乙○○對此醫療費用之金額亦未爭執，是上訴人甲○○此部分之請求
            ，亦應准許。
      （３）扶養費部分：按依民法第一千一百十七條之規定，直系血親尊親屬受扶
            養之權利，雖不受無謀生能力之限制，惟仍應受不能維持生活之限制。
            查，上訴人甲○○有土地及房屋各一筆，現值五十萬五千二百六十六元
            ，股票投資十三筆、票面金額約五十九萬九千八百四十元，且所投資之
            公司有多家是國內大型績優上市公司，八十九年度之銀行利息收入六萬
            九千八百零八元，此有原審法院向財政部高雄市國稅局苓雅稽徵函調之
            所得明細及財產歸戶資料（見原審卷第四七頁至四九頁，第五四頁至第
            五五頁），且上訴人甲○○自承尚有銀行定存（見本院卷第一五八頁）
            ，其雖非富有之人，但仍有相當之資力足以維持生活，是依民法第一千
            一百十七條之規定，其既能維持生活，依民法第一千一百十七條之規定
            ，其既能維持生活，即不得請求上訴人信南公司及乙○○連帶賠償扶養
            費，茲上訴人甲○○主張依「八十九年台灣省簡易生命表」所示，被害
            人陳以昇成年時，甲○○之平均餘命仍有十九點七三年。又九十年政院
            主計處統計，每人每年支出費用為二十七萬四千四百一十六元。故依霍
            夫曼扣除中間利息後，上訴人信南公司及乙○○應連帶賠償上訴人甲○
            ○一次請求之扶養費三百六十萬三百三十七元，但本次訴訟僅暫先請求
            其中三百二十萬七千三百八十元（原審判決駁回其請求後，茲僅就其中
            一百萬元部分上訴）云云，不足採信。
      （４）精神慰撫金部分：查上訴人甲○○係被害人陳以昇之母，其慘遭喪子之
            痛，精神上當受極大痛若，本院斟酌本件車禍之發生係因上訴人乙○○
            右轉未讓直行車先行所致，上訴人甲○○之傷勢尚非嚴重，其因被害人
            陳以昇本件車禍死亡而罹患重度憂鬱症，並出現嚴重失眠、焦慮、憂鬱
            、及自殺意念，對日常生活有某種程度的影響，此有國軍高雄總醫院九
            十一年六月二十五卲九一濟世字第三六八五號函在卷可佐（見原審卷第
            九十七頁）。上訴人甲○○係高中畢業，無工作，名下有土地及房屋各
            一筆，十三筆投資（即持有股票）、所投資之公司亦有多家是國內大型
            績優上市公司，有銀行定存，上訴人乙○○係高中畢業，原擔任駕駛，
            現無工作，有土地一筆，上訴人信南公司八十九年度之營業收入總額為
            二十三億四千零二萬八千零四十四元、課稅所得額為五千三百三十萬七
            千九百三十八元，應納稅額為零，有原審向財政部台灣省南區國稅局台
            南市分局函調信南公司八十九年度之營利事業所得稅申報書在卷可參（
            見原審卷第五十八頁），被害人陳以昇為上訴人甲○○之獨生子，上訴
            人甲○○中年得子，陳以昇竟於青少年期即過世，上訴人甲○○更親身
            經歷系爭車禍等情，認上訴人甲○○因陳以昇死亡請求精神慰撫金二百
            萬元（原審判決誤判為二百七十五萬元，顯已逾上訴人甲○○所請求之
            二百萬元），及其本人因本件車禍受傷請求精神慰撫金四萬八千元均屬
            適當，應予准許。（於原審請求十萬元，原審判決准四萬八千元，其就
            敗訴部分未上訴）
      （５）綜上，上訴人甲○○得請求上訴人信南公司及乙○○連帶賠償之金額為
            二百二十四萬零六百二十元。
      ３．按「保險人依本法規定給付之保險金，視為加害人或被保險人損害賠償金
          額之一部分；加害人或被保險人受賠償請求時，得扣除之」，強制汽車責
          任保險法第三十條定有明文。查，本件車禍發生後，上訴人丙○○、甲○
          ○已依強制汽車責任保險法規定各領取七十萬元，且上訴人信南公司亦已
          賠償上訴人丙○○及甲○○各五萬元等情，為兩造所不爭執，自堪認屬實
          ，故上訴人丙○○、甲○○既已受償七十五萬元，自應從其等得向上訴人
          信南公司及乙○○請求連帶賠償金額中各扣除七十五萬元，準此扣除後，
          上訴人丙○○得請求上訴人信南公司及乙○○連帶賠償之金額為一百八十
          五萬元，上訴人甲○○得請求上訴人信南公司及乙○○連帶賠償之金額為
          一百四十九萬零六百二十元。
六、綜上所述，上訴人丙○○請求上訴人信南公司及乙○○連帶賠償一百八十五萬元
    ，上訴人甲○○請求上訴人信南公司及乙○○連帶賠償一百四十九萬零六百二十
    元，及均自起訴狀繕本送達翌日即九十年十月十九日（原判決誤自九十年十月十
    八日起算利息）起至清償日止，按週年利率百分之五計算之利息，洵屬正當，應
    予准許，逾此部分之請求，為無理由，應予駁回。原審就超過上開應准許部分，
    為上訴人信南公司及乙○○敗訴之判決，並為假執行之宣告，係訴外裁判，尚有
    未洽。信南公司及乙○○上訴意旨指摘原判決此部分不當，求予廢棄，為有理由
    。爰由本院將原判決此部分予以廢棄。又因上訴人丙○○及甲○○於原審未為如
    是之聲明及請求，故本院就此廢棄部分無需另為駁回其第一審之訴之判決。至於
    上開應准許部分，原審判命上訴人信南公司及乙○○連帶給付，並為假執行之宣
    告，核無違誤，上訴人信南公司及乙○○上訴意旨，就此部分，仍執陳詞，指摘
    原判決不當，求予廢棄，為無理由，應駁回其上訴。就上訴人丙○○及甲○○各
    請求上訴人信南公司及乙○○連帶給付扶養費一百萬元部分，原審為其等敗訴之
    判決，及駁回其假執行之聲請，並無不合。其等上訴意旨指摘原審就此部分之判
    決不當，求予廢棄改判，亦無理由，應予駁回。
七、據上論結，本件上訴人信南公司及乙○○之上訴均為一部有理由，一部無理由，
    上訴人丙○○及甲○○上訴均無理由，依民事訴訟法第四百五十條、第四百四十
    九條第一項、第七十九條但書、第七十八條、第八十五條第一項前段、第二項，
    判決如主文。
中      華      民      國     九十二     年     三     月       五     日
                                      臺灣高等法院高雄分院民事第三庭
~B1審判長法官  張國彬
~B2      法官  徐文祥
~B3      法官  鄭月霞
右為正本係照原本作成。
如對本判決上訴，須於判決送達後二十日內向本院提出上訴狀，其未表明上訴理由者
，應於上訴後二十日內向本院提出上訴理由書（均須按他造當事人之人數附繕本）。
上訴時應提出委任律師或具有律師資格之人之委任狀，並依附註條文規定辦理。
~B法院書記官  魏文常
中      華      民      國     九十二    年     三      月      五      日
附註：
民事訴訟法第四百六十六條之一：對於第二審判決上訴，上訴人應委任律師為訴訟代
理人，但上訴人或其法定代理人具有律師資格者，不在此限。
上訴人之配偶、三親等內之血親、二親等內之姻親，或上訴人為法人、中央或地方機
關時，其所屬專任人員具有律師資格並經法院認適當者，亦得為第三審訴訟代理人。
第一項但書及第二項情形，應於提起上訴或委任時釋明之。


司法院資訊處製作；財團法人民間司法改革基金會備份。
